---
title: "Proyecto 2 — Predicción de Tasa de Divorcios en Guatemala"
author: "Bryan Martínez, Adriana Palacios, Brandon Rivera, Javier Benítez, y Pedro Avila"
date: "`r Sys.Date()`"
output:
  pdf_document:
    latex_engine: xelatex
  html_document:
    df_print: paged
---

```{r setup, include=FALSE}
knitr::opts_chunk$set(echo = TRUE)
library(readr)
library(dplyr)
library(tidyverse)
library(stringr)
library(stringi)
library(ggplot2)
library(rpart)
library(rpart.plot)
library(randomForest)
```

---

## Variable Respuesta

La variable respuesta es la **tasa de divorcio por cada 100 matrimonios** a nivel departamental y anual, calculada como (total_divorcios / total_matrimonios) * 100 para cada par (departamento, año) del período 2009–2022. Es una variable cuantitativa continua.

La razón principal para tomarla como variable a estudiar se debe a los hallazgos del primer proyecto, en donde encontramos que Guatemala acumula más del 38% de los divorcios del país. Pero eso refleja su tamaño poblacional, no una mayor propensión al divorcio.

Con esto en mente, comparar cifras absolutas de divorcio o matrimonio entre departamentos no tiene mucho sentido, ya que se ve afectado directamente por el tamaño poblacional. Comparar tasas sí permite notar diferencias reales entre departamentos: si en el departamento A ocurren más divorcios por cada 100 matrimonios que en el B, eso ya nos dice algo independientemente del tamaño de cada uno. Al construir una observación por cada par (departamento, año), el modelo puede aprender el patrón histórico de cada departamento y estimar la tasa esperada para combinaciones no vistas durante el entrenamiento, lo que le da utilidad más allá de solo describir el pasado.

---

## Objetivos

### Objetivo general

Construir y evaluar modelos de aprendizaje supervisado que predigan la tasa de divorcio por cada 100 matrimonios a nivel departamental en Guatemala durante el período 2009-2022, e identificar qué factores estructurales y socioeconómicos explican mejor las diferencias entre departamentos.

### Objetivos específicos

1. Construir un dataset integrado a partir de los registros del INE (matrimonios y divorcios por departamento) y los índices de desarrollo humano subnacional del Global Data Lab para el período 2009-2022.

2. Implementar y comparar tres familias de algoritmos (Regresión Lineal Múltiple, Árbol de Decisión y Random Forest) entrenando al menos tres variantes de cada uno con distintos hiperparámetros o especificaciones.

3. Evaluar el desempeño de cada variante usando RMSE y R^2 sobre un conjunto de prueba estratificado por año, identificando el mejor modelo dentro de cada algoritmo según el criterio definido.

---

## Antecedentes

¿Qué hace que un matrimonio termine en divorcio? Para tratar de responder a este tipo de preguntas, recientemente ha surgido el uso de algoritmos de machine learning que permiten identificar patrones y realizar predicciones. Como equipo, consideramos que este es uno de los fenómenos más relevantes a estudiar actualmente, en donde vemos cómo los matrimonios son más propensos a terminar en divorcio. A continuación se presentan algunos de los estudios más relevantes encontrados en relación al tema. 

### Predicción de divorcio con Machine Learning

Yöntem et al. (2019) construyeron uno de los conjuntos de datos más utilizados en este campo: entrevistas a parejas divorciadas y casadas, con 54 ítems de la Divorce Predictor Scale derivada de la terapia de Gottman. Con red neuronal y selección de características por correlación alcanzaron una precisión del 98.82 %. El dataset está disponible en UCI Machine Learning Repository y se convirtió en el punto de partida de muchos estudios posteriores, estableciendo que la predicción del divorcio es factible cuando se dispone de variables conductuales bien estructuradas.

Fareed et al. (2022) extendieron ese trabajo combinando máquinas de soporte vectorial (SVM), modelos lineales y redes neuronales bajo un enfoque de ensemble learning. Su hallazgo más importante fue que la selección de variables resulta más determinante que la elección del algoritmo. Dado el problema que se está estudiando, esto tiene bastante sentido ya que varios factores, como la cantidad de hijos, salarios y nivel educativo, pueden impactar directamente en el divorcio. Cabe mencionar que el estudio se puede encontrar en PubMed Central como PMC9293523.

Al-Otaibi et al. (2024), publicado en Scientific Reports, aplicaron ANN, Naïve Bayes y Random Forest sobre datos de Arabia Saudita. Random Forest alcanzó el 91.66 % de precisión tras selección de características, superando a Naïve Bayes cuando las variables estaban correlacionadas. Los autores señalan que la ventaja de Random Forest viene de su capacidad para capturar relaciones no lineales, lo que lo hace especialmente útil con variables categóricas y ordinales como las que se estarán utilizando para este proyecto. Tomando en consideración este factor, uno de los modelos a entrenar va a ser random forest. Asimismo, lo encontrado en este artículo es bastante llamativo porque nos damos cuenta de que el divorcio probablemente no se puede explicar a través de una relación lineal en su totalidad. Algo que cobra sentido si se consideran los factores emocionales, que difícilmente siguen un patrón lineal. 
 
Dogan y Kılınç (2025), en Social Science Computer Review, analizaron la Encuesta de Estructura Familiar de Turquía usando Random Forest y regresión logística. Los predictores más robustos que encontraron fueron la edad al contraer matrimonio, los años de convivencia y el nivel educativo. Aunque nuestro dataset no cuenta con variables individuales de ese tipo, el análisis exploratorio del Proyecto 1 ya mostró que los matrimonios se concentran en el rango 20–24 años y los divorcios en el de 30–34 años, lo que sugiere que la distribución etaria agregada puede capturar parte de ese comportamiento a nivel departamental.

### Factores económicos y variación regional

Mbaye et al. (2020) estudiaron la distribución geográfica del divorcio en Omán usando modelos de regresión espacial. Sus resultados muestran que el empleo femenino, el nivel educativo y la proporción de residencia urbana explican una parte importante de la varianza en las tasas locales. Además, encontraron autocorrelación espacial positiva: las wilayas con tasas altas tienden a ser vecinas de otras con tasas igualmente altas. Ese mismo patrón apareció en el análisis de clustering del Proyecto 1, donde los departamentos del altiplano occidental de Guatemala (Totonicapán, Sololá, Quiché) forman un bloque con proporciones bajas de divorcio respecto al matrimonio.

Papageorgiou y Velásquez (2025) analizaron 83 países entre 1990 y 2019 y encontraron que las crisis bancarias y cambiarias se asocian con aumentos en las tasas de divorcio, con rezagos de uno a tres años. Esto ayuda a entender los picos observados en Guatemala después de 2019 y abre la posibilidad de incorporar variables económicas en versiones futuras del modelo, si es que se lograra encontrar un dataset que proporcione estos datos de forma accesible.

Esteve et al. (2023) documentaron los cambios en el patrón del matrimonio en siete países de América Latina, concluyendo que la expansión educativa y la urbanización son los principales factores detrás del retraso en la edad al matrimonio en la región. Interesantemente, ese retraso no fue confirmado para Guatemala en el período 2009–2022 durante el análisis exploratorio, lo que ya es un resultado relevante en sí mismo para el contexto regional.

Tomando todo esto en consideración y dada la limitación del dataset del INE trabajado en el proyecto anterior, se decidió expandir la búsqueda. Se encontró que el GDL publica datos anuales con índices de desarrollo humano a nivel subnacional. Esto le da al modelo la posibilidad de identificar si ciertos factores como el nivel educativo, de salud o de ingreso tienen un impacto sobre la tasa de divorcios, que es precisamente el enfoque de estudio de este proyecto. 

------------------------------------------------------------------------

## Algoritmos a Utilizar

Dado el perfil del dataset 308 observaciones a nivel departamento-año, variable respuesta continua, mezcla de predictores numéricos y una variable categórica— se seleccionaron tres algoritmos para comparar:

Para llegar a estos tres algoritmos también se consideraron KNN y SVM, que aparecen en estudios similares de la literatura revisada. Sin embargo, se descartaron porque los estudios de Al-Otaibi et al. (2024) y Dogan y Kılınç (2025) muestran de forma consistente que Random Forest le gana a estos enfoques en problemas demográficos con perfiles parecidos al nuestro.

### Regresión Lineal Múltiple

El modelo más simple de los tres y el que sirve como línea base. Se eligió porque nos permite interpretar directamente cuáles son las variables predictoras con mayor impacto sobre la tasa de divorcio: el peso de cada predictor queda cuantificado en su coeficiente, y la significancia estadística nos dice si ese efecto es robusto. Además, como estamos trabajando con relativamente pocas variables predictoras, un modelo lineal puede adaptarse bien sin tantos riesgos de sobreajuste. Su limitación principal es el supuesto de linealidad: los datos del INE ya mostraron asimetría positiva en la distribución de valores, lo que nos hace pensar que las relaciones probablemente no son completamente lineales. Aun así, nos sirve como referencia para evaluar si los modelos más complejos realmente aportan algo y si existe una relación lineal entre las variables predictoras.

### Árbol de Decisión

Se eligió como un buen punto de partida entre los modelos no lineales. Captura relaciones no lineales y umbrales naturales sin que tengamos que especificarlos: por ejemplo, puede detectar por sí solo que los departamentos por debajo de cierto volumen de matrimonios se comportan distinto. Considerando que trabajamos con pocas variables predictoras, un modelo más simple que Random Forest, como un único árbol de decisión, podría ser suficiente para capturar las interacciones relevantes. No requiere normalización de variables y su estructura de reglas es fácil de leer. El riesgo es el sobreajuste cuando la profundidad no se controla, así que vamos a aplicar poda mediante validación cruzada. También vamos a comparar los resultados entre el dataset de entrenamiento y el de prueba para validar si hay un declive considerable en las métricas al pasar al dataset de prueba.

### Random Forest

De los tres, es el que tiene más expectativas de buen desempeño para este problema, principalmente porque fue el algoritmo que mejores resultados presentó en los estudios revisados en los antecedentes. Al-Otaibi et al. (2024) y Dogan y Kılınç (2025) reportan de forma consistente que Random Forest le gana a modelos individuales en problemas demográficos con perfiles similares al nuestro. Maneja bien la combinación de variables numéricas y categóricas, no asume ninguna forma funcional y es robusto frente a valores atípicos. Además, el índice de importancia de variables (Gini importance) nos va a permitir identificar qué predictores (departamento, tendencia temporal o indicadores de desarrollo humano) pesan más en la predicción, lo cual nos da una conclusión sustantiva sobre Guatemala más allá de la métrica de error.

------------------------------------------------------------------------

## Construcción del Dataset

El dataset final se construye combinando tres fuentes: los registros de matrimonios y divorcios por departamento del INE (2009–2022), y los índices de desarrollo humano subnacionales del Global Data Lab (GDL) para el mismo período.

### Fuentes de datos

- **INE Guatemala** `matrimonios_depto_mes.csv` y `divorcios_depto_mes.csv`: contienen el total de matrimonios y divorcios registrados por departamento y mes. Se utilizan únicamente las filas con `mes` vacío y `nivel_geo == "departamento"`, que corresponden a los totales anuales por departamento.
- **Global Data Lab (GDL)** 14 archivos CSV, uno por año (2009–2022): contienen los índices de desarrollo humano (HDI compuesto, salud, educación e ingreso) para las 8 regiones administrativas de Guatemala. Dado que el GDL opera a nivel regional y no departamental, se construye un mapa explícito que asigna cada uno de los 22 departamentos a su región correspondiente.

### Normalización de nombres de departamentos

```{r normalizacion}
norm_depto <- function(x) {
  x %>%
    str_trim() %>%
    str_squish() %>%
    stri_trans_general("Latin-ASCII") %>%
    str_to_lower()
}
```

### Carga y limpieza de datos del INE

```{r ine_data}
matrimonios_anual <- read_csv("./matrimonios_depto_mes.csv", show_col_types = FALSE) %>%
  filter(nivel_geo == "departamento", is.na(mes)) %>%
  mutate(departamento = norm_depto(departamento)) %>%
  group_by(anio, departamento) %>%
  summarise(total_matrimonios = sum(valor, na.rm = TRUE), .groups = "drop")

divorcios_anual <- read_csv("./divorcios_depto_mes.csv", show_col_types = FALSE) %>%
  filter(nivel_geo == "departamento", is.na(mes)) %>%
  mutate(departamento = norm_depto(departamento)) %>%
  group_by(anio, departamento) %>%
  summarise(total_divorcios = sum(valor, na.rm = TRUE), .groups = "drop")

dataset_ine <- matrimonios_anual %>%
  inner_join(divorcios_anual, by = c("anio", "departamento")) %>%
  mutate(tasa_divorcio_por_100 = (total_divorcios / total_matrimonios) * 100)
```

### Carga de datos del GDL

```{r gdl_data}
archivos_gdl <- list.files(pattern = "GDL-Human-Development.*\\.csv$")

gdl_consolidado <- map_dfr(archivos_gdl, read_csv, show_col_types = FALSE) %>%
  filter(Level == "Subnat") %>%
  select(region_gdl = Region, anio = Year, shdi, healthindex, edindex, incindex)
```

### Mapeo de departamentos a regiones GDL

```{r region_map}
region_map <- tibble(
  departamento = c(
    "guatemala",
    "alta verapaz", "baja verapaz",
    "el progreso", "izabal", "zacapa", "chiquimula",
    "santa rosa", "jalapa", "jutiapa",
    "chimaltenango", "sacatepequez", "escuintla",
    "san marcos", "quetzaltenango", "retalhuleu",
    "suchitepequez", "solola", "totonicapan",
    "huehuetenango", "quiche",
    "peten"
  ),
  region_gdl = c(
    "Metropolitan",
    "North", "North",
    "North-Oriental", "North-Oriental", "North-Oriental", "North-Oriental",
    "South-Oriental", "South-Oriental", "South-Oriental",
    "Central", "Central", "Central",
    "South-Occidental", "South-Occidental", "South-Occidental",
    "South-Occidental", "South-Occidental", "South-Occidental",
    "North-Occidental", "North-Occidental",
    "Peten"
  )
)
```

### Dataset Completo

Los cuatro índices que provienen del GDL se interpretan como valores entre 0 y 1, donde valores más cercanos a 1 indican mejores condiciones:

- **SHDI** (*Subnational Human Development Index*): índice compuesto que resume el nivel de desarrollo humano de la región. Combina las tres dimensiones siguientes en un solo valor.
- **Health Index**: mide el nivel de salud de la población a partir de la esperanza de vida al nacer. Regiones con mayor acceso a servicios de salud y mejor calidad de vida tienden a valores más altos.
- **Educational Index** (*edindex*): refleja el acceso y los logros educativos de la población, considerando los años de escolaridad promedio y los años de escolaridad esperados.
- **Income Index** (*incindex*): aproxima el nivel de ingreso o poder adquisitivo de la región, basado en el ingreso nacional bruto per cápita ajustado.

Estos índices se asignan a nivel de región administrativa (8 regiones de Guatemala), por lo que todos los departamentos dentro de una misma región comparten el mismo valor para un año dado. Esto es una limitación conocida del dataset, que se menciona como parte de las restricciones del análisis.

```{r dataset_final}
dataset_final <- dataset_ine %>%
  left_join(region_map, by = "departamento") %>%
  left_join(gdl_consolidado, by = c("region_gdl", "anio")) %>%
  select(departamento, anio, total_matrimonios, total_divorcios,
         shdi, healthindex, edindex, incindex,
         tasa_divorcio_por_100)

glimpse(dataset_final)
```

```{r verificacion}
cat("Observaciones totales:", nrow(dataset_final), "\n")
cat("Departamentos únicos:", n_distinct(dataset_final$departamento), "\n")
cat("Años cubiertos:", min(dataset_final$anio), "–", max(dataset_final$anio), "\n")
```

------------------------------------------------------------------------

## Conjuntos de Entrenamiento y Prueba

### Método de partición

El dataset tiene una dimensión temporal explícita: cada observación corresponde a un departamento en un año específico. Una partición temporal estricta, entrenando en años anteriores y evaluando en los más recientes, concentraría el conjunto de prueba en los años 2019-2022, que fueron atípicos por los efectos de la pandemia. Evaluarse exclusivamente sobre años atípicos no ofrece una imagen representativa del desempeño real del modelo.

Por eso se optó por una partición estratificada por año: de cada uno de los 14 años se toma aleatoriamente el 70% de los departamentos para entrenamiento y el 30% restante para prueba. Esto garantiza que todos los años, incluidos los de pandemia, estén representados en ambos conjuntos, y permite comparar el comportamiento entre departamentos a lo largo de todo el período analizado.

```{r particion}
set.seed(123)
porciento <- 0.7

años <- unique(dataset_final$anio)

train_list <- list()
test_list  <- list()

for (a in años) {
  año_data  <- dataset_final[dataset_final$anio == a, ]
  idx_train <- sample(nrow(año_data), porciento * nrow(año_data))
  train_list[[as.character(a)]] <- año_data[ idx_train, ]
  test_list[[as.character(a)]]  <- año_data[-idx_train, ]
}

train_set <- do.call(rbind, train_list)
test_set  <- do.call(rbind, test_list)

cat("Entrenamiento:", nrow(train_set), "observaciones",
    sprintf("(%.1f%%)\n", 100 * nrow(train_set) / nrow(dataset_final)))
cat("Prueba:       ", nrow(test_set),  "observaciones",
    sprintf("(%.1f%%)\n", 100 * nrow(test_set)  / nrow(dataset_final)))
```

Cada año aporta aproximadamente 15 departamentos al conjunto de entrenamiento y 7 al de prueba, resultando en una división cercana al 70/30 sobre las 308 observaciones totales.

### Análisis de valores atípicos en la variable respuesta

Como la variable respuesta es cuantitativa continua, no aplica un análisis de balance. En su lugar se analizan los valores atípicos usando el criterio del rango intercuartílico (IQR): se considera atípico cualquier valor por debajo de Q1 − 1.5 * IQR o por encima de Q3 + 1.5 * IQR.

```{r atipicos_calculo}
Q1  <- quantile(dataset_final$tasa_divorcio_por_100, 0.25, na.rm = TRUE)
Q3  <- quantile(dataset_final$tasa_divorcio_por_100, 0.75, na.rm = TRUE)
IQR_val <- IQR(dataset_final$tasa_divorcio_por_100, na.rm = TRUE)

lim_inf <- Q1 - 1.5 * IQR_val
lim_sup <- Q3 + 1.5 * IQR_val

cat(sprintf("Q1: %.3f | Q3: %.3f | IQR: %.3f\n", Q1, Q3, IQR_val))
cat(sprintf("Límite inferior: %.3f | Límite superior: %.3f\n", lim_inf, lim_sup))
```

```{r atipicos_boxplot}
ggplot(dataset_final, aes(y = tasa_divorcio_por_100)) +
  geom_boxplot(outlier.colour = "red", outlier.size = 2) +
  labs(
    title = "Distribución de la tasa de divorcio por cada 100 matrimonios",
    y     = "Divorcios por cada 100 matrimonios"
  ) +
  theme_minimal()
```

```{r atipicos_tabla}
atipicos <- dataset_final %>%
  filter(tasa_divorcio_por_100 > lim_sup | tasa_divorcio_por_100 < lim_inf) %>%
  arrange(desc(tasa_divorcio_por_100))

cat("Total de observaciones atípicas:", nrow(atipicos), "\n\n")
atipicos %>% select(departamento, anio, tasa_divorcio_por_100, total_matrimonios, total_divorcios)
```

Los atípicos detectados son observaciones reales del dataset, no errores de captura. El departamento de Guatemala concentra sistemáticamente las tasas más altas, lo que es consistente con los resultados del Proyecto 1: ya en el clustering aparecía como un caso separado del resto del país. Esta diferencia responde a factores estructurales, mayor acceso a servicios legales, urbanización, densidad poblacional, y no a ruido en los datos.

Por eso no se eliminan. Los tres modelos los recibirán tal como están durante el entrenamiento. Si un modelo logra aprender que Guatemala se comporta distinto al resto, eso es precisamente lo que queremos que capture.

### Variables finales para los modelos

Antes de pasar los datos a los modelos, se eliminan dos grupos de variables por razones distintas.

**`total_matrimonios` y `total_divorcios`** se excluyen porque introducirían fuga de información hacia la variable respuesta. La tasa se calcula directamente como `(total_divorcios / total_matrimonios) * 100`, por lo que ambas columnas contienen, implícitamente, el valor que el modelo intenta predecir. Incluirlas equivaldría a darle la respuesta antes de que haga la pregunta.

**`shdi`** se excluye porque es un índice compuesto que el GDL construye a partir de los tres índices que ya están en el dataset: `healthindex`, `edindex` e `incindex`. Mantenerlo junto a sus componentes generaría multicolinealidad y no aportaría información nueva.

Las variables que efectivamente se le pasan a los modelos son:

| Variable | Rol | Tipo |
|---|---|---|
| `departamento` | Predictora | Categórica |
| `anio` | Predictora | Numérica |
| `healthindex` | Predictora | Numérica |
| `edindex` | Predictora | Numérica |
| `incindex` | Predictora | Numérica |
| `tasa_divorcio_por_100` | Respuesta | Numérica |

```{r dataset_modelo}
vars_modelo <- c("departamento", "anio", "healthindex", "edindex", "incindex",
                 "tasa_divorcio_por_100")

train_modelo <- train_set %>% select(all_of(vars_modelo))
test_modelo  <- test_set  %>% select(all_of(vars_modelo))

glimpse(train_modelo)
```

------------------------------------------------------------------------

## Preprocesamiento y Transformaciones

### Escalado y normalización

Algunos algoritmos de aprendizaje automático son sensibles a la escala de las variables. En modelos como KNN o SVM, la distancia entre observaciones depende directamente de la magnitud de cada variable: si `anio` va de 2009 a 2022 y `incindex` va de 0 a 1, el modelo le asignaría un peso desproporcionado al año simplemente porque sus valores son numéricamente más grandes. En esos casos, escalar o normalizar las variables antes de entrenar es indispensable.

Sin embargo, los tres modelos seleccionados en este proyecto no tienen esa dependencia:

- **Regresión Lineal Múltiple**: el escalado modifica la magnitud de los coeficientes estimados, pero no cambia las predicciones ni el ajuste del modelo. La relación entre predictores y variable respuesta se captura igual con o sin escala.
- **Árbol de Decisión**: los árboles trabajan haciendo cortes sobre umbrales de cada variable de forma independiente. Un corte en `incindex > 0.7` funciona exactamente igual que uno en `incindex_escalado > 1.2`; el resultado del árbol no cambia.
- **Random Forest**: al ser un ensamble de árboles de decisión, hereda la misma invarianza. La escala de las variables no afecta ni la estructura de los árboles ni la importancia relativa de las variables.

Por esta razón, los datos se pasan a los tres modelos sin ninguna transformación de escala.

### Conversión de variable categórica

El único preprocesamiento aplicado es la representación de `departamento` como variable categórica. Al ser una variable con 22 valores posibles, uno por cada departamento de Guatemala, no puede ingresarse directamente como texto a un modelo numérico. Lo que se hace es convertirla en un conjunto de variables binarias: por cada departamento se crea una columna que toma el valor 1 si la observación corresponde a ese departamento y 0 en caso contrario. Esto se conoce como codificación dummy u one-hot encoding.

En la práctica, R maneja esto de forma automática cuando la variable está declarada como `factor`. Para regresión lineal, crea n-1 columnas binarias y deja un departamento como categoría de referencia para evitar multicolinealidad perfecta. Los modelos de árbol y Random Forest manejan el factor directamente sin necesidad de expandirlo en columnas, pero igualmente requieren que esté declarado como `factor` y no como texto plano.

Este es el único paso de preprocesamiento que se aplica antes de entrenar los tres modelos.

------------------------------------------------------------------------

## Métricas de Evaluación

Para comparar los tres algoritmos vamos a usar dos métricas calculadas sobre el conjunto de prueba (años 2019--2022). También las vamos a calcular sobre el conjunto de entrenamiento para poder detectar sobreajuste.

### R^2 - Coeficiente de Determinación

El R^2 nos dice qué proporción de la varianza de la variable respuesta logra explicar el modelo. Un R^2 de 0.80 significa que el modelo captura el 80% de la variabilidad en la tasa de divorcio; el 20% restante se queda sin explicar. Es la métrica principal de ajuste porque nos dice algo concreto: cuánto de lo que ocurre con el divorcio departamental se puede atribuir a las variables que tenemos.

Un R^2 alto en entrenamiento y notablemente más bajo en prueba es la señal más clara de sobreajuste: el modelo memorizó el conjunto de entrenamiento en lugar de aprender un patrón que generalice. Para este proyecto consideramos aceptable una caída de hasta 10 puntos porcentuales entre entrenamiento y prueba.

### RMSE - Raíz del Error Cuadrático Medio

El RMSE mide el error típico de predicción en las mismas unidades que la variable respuesta, es decir, en divorcios por cada 100 matrimonios. Un RMSE de 2.5 quiere decir que en promedio el modelo se equivoca en 2.5 divorcios por cada 100 matrimonios. Al elevar los errores al cuadrado antes de promediar, penaliza más los errores grandes, lo que lo hace sensible a los valores atípicos. En este dataset eso nos conviene: el departamento de Guatemala concentra las tasas más altas y los errores sobre él tienen que pesar en la evaluación.

Preferimos RMSE sobre MAE porque los errores grandes son más graves en este contexto: subestimar mucho la tasa de un departamento tiene más implicaciones de política pública que subestimarla un poco. Y lo preferimos sobre el MSE porque al tomar la raíz cuadrada el resultado queda directamente interpretable en las mismas unidades que la variable respuesta, mientras que el MSE quedaría expresado en divorcios al cuadrado por cada 100 matrimonios al cuadrado.

### Criterio de Selección

El mejor modelo de cada algoritmo va a ser el de menor RMSE en el conjunto de prueba, siempre que no muestre sobreajuste (caída de R^2 mayor a 10 puntos porcentuales entre entrenamiento y prueba). Si dos modelos tienen un RMSE parecido, nos quedamos con el de mayor R^2 o con el más simple.

```{r funciones_metrica}
rmse_fn <- function(actual, predicted) sqrt(mean((actual - predicted)^2))
r2_fn   <- function(actual, predicted) {
  1 - sum((actual - predicted)^2) / sum((actual - mean(actual))^2)
}
```

------------------------------------------------------------------------


```{r tree_setup}
abrev_depto <- c(
  "alta verapaz"   = "AV",  "baja verapaz"   = "BV",
  "chimaltenango"  = "CML", "chiquimula"     = "CQM",
  "el progreso"    = "EP",  "escuintla"      = "ESC",
  "guatemala"      = "GT",  "huehuetenango"  = "HUE",
  "izabal"         = "IZA", "jalapa"         = "JAL",
  "jutiapa"        = "JUT", "peten"          = "PET",
  "quetzaltenango" = "QUE", "quiche"         = "QUI",
  "retalhuleu"     = "RET", "sacatepequez"   = "SAC",
  "san marcos"     = "SM",  "santa rosa"     = "SR",
  "solola"         = "SOL", "suchitepequez"  = "SUC",
  "totonicapan"    = "TOT", "zacapa"         = "ZAC"
)

niveles_depto <- sort(unique(dataset_final$departamento))
train_modelo$departamento <- factor(train_modelo$departamento, levels = niveles_depto)
test_modelo$departamento  <- factor(test_modelo$departamento,  levels = niveles_depto)

levels(train_modelo$departamento) <- abrev_depto[levels(train_modelo$departamento)]
levels(test_modelo$departamento)  <- abrev_depto[levels(test_modelo$departamento)]

cat("Abreviaturas utilizadas:\n")
print(abrev_depto)
```

## Regresión Lineal Múltiple

### Variante 1

#### Hiperparámetros y Justificación

Esta variante incluye únicamente los tres índices del GDL (healthindex, edindex, incindex) como predictores. Es el modelo más parsimonioso posible con las variables disponibles y sirve para medir cuánto poder explicativo aportan los factores estructurales de desarrollo humano por sí solos, sin considerar ni el departamento ni la tendencia temporal. Si el R² es bajo aquí, queda evidencia de que las diferencias entre departamentos o la evolución en el tiempo agregan información que los índices regionales no capturan.

#### Entrenamiento y Resultados

```{r}
modelo_lm1 <- lm(
  tasa_divorcio_por_100 ~ healthindex + edindex + incindex,
  data = train_modelo
)

summary(modelo_lm1)

pred_train_lm1 <- predict(modelo_lm1, newdata = train_modelo)
pred_test_lm1  <- predict(modelo_lm1, newdata = test_modelo)

rmse_train_lm1 <- rmse_fn(train_modelo$tasa_divorcio_por_100, pred_train_lm1)
r2_train_lm1   <- r2_fn(train_modelo$tasa_divorcio_por_100,   pred_train_lm1)
rmse_test_lm1  <- rmse_fn(test_modelo$tasa_divorcio_por_100,  pred_test_lm1)
r2_test_lm1    <- r2_fn(test_modelo$tasa_divorcio_por_100,    pred_test_lm1)

cat(sprintf("Variante 1 — Entrenamiento | RMSE: %.4f | R2: %.4f\n",
            rmse_train_lm1, r2_train_lm1))
cat(sprintf("Variante 1 — Prueba        | RMSE: %.4f | R2: %.4f\n",
            rmse_test_lm1,  r2_test_lm1))
```

### Variante 2

#### Hiperparámetros y Justificación

Se agrega anio como predictor numérico. La variable año captura la tendencia temporal agregada en todos los departamentos: si la tasa de divorcio ha aumentado o disminuido de forma sistemática a lo largo del período 2009–2022, el coeficiente de anio lo cuantifica. Separar el efecto temporal del efecto de desarrollo humano permite ver si ambas dimensiones aportan de forma independiente. Esta variante sigue sin incluir departamento, por lo que todavía asume que todos los departamentos comparten la misma línea base de divorcio.

#### Entrenamiento y Resultados
```{r}
modelo_lm2 <- lm(
  tasa_divorcio_por_100 ~ healthindex + edindex + incindex + anio,
  data = train_modelo
)

summary(modelo_lm2)

pred_train_lm2 <- predict(modelo_lm2, newdata = train_modelo)
pred_test_lm2  <- predict(modelo_lm2, newdata = test_modelo)

rmse_train_lm2 <- rmse_fn(train_modelo$tasa_divorcio_por_100, pred_train_lm2)
r2_train_lm2   <- r2_fn(train_modelo$tasa_divorcio_por_100,   pred_train_lm2)
rmse_test_lm2  <- rmse_fn(test_modelo$tasa_divorcio_por_100,  pred_test_lm2)
r2_test_lm2    <- r2_fn(test_modelo$tasa_divorcio_por_100,    pred_test_lm2)

cat(sprintf("Variante 2 — Entrenamiento | RMSE: %.4f | R2: %.4f\n",
            rmse_train_lm2, r2_train_lm2))
cat(sprintf("Variante 2 — Prueba        | RMSE: %.4f | R2: %.4f\n",
            rmse_test_lm2,  r2_test_lm2))
```

### Variante 3

#### Hiperparámetros y Justificación

Se incorpora departamento como factor, lo que hace que R genere automáticamente 21 variables dummy (con un departamento de referencia para evitar multicolinealidad perfecta). Esto le permite al modelo asignar una línea base distinta a cada departamento, capturando las diferencias estructurales que los índices regionales del GDL no pueden distinguir: dos departamentos de la misma región administrativa comparten los mismos índices HDI pero pueden tener tasas de divorcio muy distintas. Este es el modelo más completo de los tres y el que tiene más parámetros, por lo que es también el más propenso al sobreajuste en un dataset de 308 observaciones.


#### Entrenamiento y Resultados

```{r}
# --- Variante 3: modelo completo con departamento como factor ---
train_modelo$departamento <- factor(train_modelo$departamento)
test_modelo$departamento  <- factor(test_modelo$departamento,
                                    levels = levels(train_modelo$departamento))

modelo_lm3 <- lm(
  tasa_divorcio_por_100 ~ departamento + anio + healthindex + edindex + incindex,
  data = train_modelo
)

summary(modelo_lm3)

pred_train_lm3 <- predict(modelo_lm3, newdata = train_modelo)
pred_test_lm3  <- predict(modelo_lm3, newdata = test_modelo)

rmse_train_lm3 <- rmse_fn(train_modelo$tasa_divorcio_por_100, pred_train_lm3)
r2_train_lm3   <- r2_fn(train_modelo$tasa_divorcio_por_100,   pred_train_lm3)
rmse_test_lm3  <- rmse_fn(test_modelo$tasa_divorcio_por_100,  pred_test_lm3)
r2_test_lm3    <- r2_fn(test_modelo$tasa_divorcio_por_100,    pred_test_lm3)

cat(sprintf("Variante 3 — Entrenamiento | RMSE: %.4f | R2: %.4f\n",
            rmse_train_lm3, r2_train_lm3))
cat(sprintf("Variante 3 — Prueba        | RMSE: %.4f | R2: %.4f\n",
            rmse_test_lm3,  r2_test_lm3))
```

### Selección del Mejor Modelo de Regresión Lineal

```{r}
tabla_lm <- data.frame(
  Variante   = c("V1: Solo HDI", "V2: HDI + año", "V3: HDI + año + departamento"),
  RMSE_Train = c(rmse_train_lm1, rmse_train_lm2, rmse_train_lm3),
  R2_Train   = c(r2_train_lm1,   r2_train_lm2,   r2_train_lm3),
  RMSE_Test  = c(rmse_test_lm1,  rmse_test_lm2,  rmse_test_lm3),
  R2_Test    = c(r2_test_lm1,    r2_test_lm2,    r2_test_lm3)
)

print(tabla_lm, digits = 4, row.names = FALSE)
```

Las tres variantes nos cuentan algo distinto sobre qué información carga el poder predictivo del modelo. La Variante 1, que usa solo los índices del GDL, obtiene un R^2 de prueba de -0.0288: un valor negativo, lo que quiere decir que el modelo predice peor que simplemente usar la media del conjunto de entrenamiento. Esto nos dice que los índices regionales de desarrollo humano, por sí solos, no logran predecir la tasa de divorcio departamental. La Variante 2 agrega el año y sube el R^2 de prueba a 0.1138, lo cual confirma que sí hay una tendencia temporal pero todavía no es suficiente. La Variante 3 incorpora el departamento como factor y aquí sí vemos un salto importante: el R^2 de prueba llega a 0.7566 con un RMSE de 1.8329, comparado con 3.4972 de la Variante 2 y 3.7680 de la Variante 1.

Bajo el criterio que definimos en la sección de Métricas, seleccionamos la Variante 3. Su caída de R^2 entre entrenamiento y prueba es de 6.64 puntos porcentuales (de 0.8230 a 0.7566), por debajo del umbral de 10 puntos que pusimos para considerar que el modelo generaliza bien. Las Variantes 1 y 2, aunque tampoco muestran sobreajuste, quedan descartadas por su mal desempeño en prueba.

Los coeficientes del modelo seleccionado nos dicen cosas interesantes. Tomando Alta Verapaz como categoría de referencia, los departamentos con efecto positivo y estadísticamente significativo son los del oriente del país (Zacapa +9.06, Izabal +8.02, Jalapa +7.52, Jutiapa +6.70, Chiquimula +6.12, Santa Rosa +7.02) junto con Guatemala (+9.49) y El Progreso (+9.80). En cambio, los departamentos del altiplano occidental (Sololá +1.00, Totonicapán +1.29, Quiché +2.13, Huehuetenango +2.11) no muestran diferencia significativa con Alta Verapaz: todos tienen tasas de divorcio bajas. Esta agrupación coincide con el clustering que obtuvimos en el Proyecto 1, donde el altiplano formaba un bloque aparte del resto del país.

El coeficiente de `anio` es +0.556 por año (p < 0.001), lo que nos dice que la tasa de divorcio sube en promedio medio punto cada año entre 2009 y 2022. Por otro lado, los índices del GDL (`healthindex`, `incindex`) pierden significancia individual cuando entra `departamento` al modelo; solo `edindex` queda marginal (p = 0.065). Esto pasa porque el GDL opera a nivel de las 8 regiones administrativas mientras que `departamento` ofrece 22 categorías más granulares: los dummies departamentales absorben la variación que los índices capturaban a nivel regional, y por eso los índices ya no aportan información independiente.

------------------------------------------------------------------------

## Árbol de Decisión

El árbol de decisión predice la tasa de divorcio por cada 100 matrimonios a partir de cinco predictores: el departamento (captura dónde vive la población), el año (tendencia temporal), y los tres índices del GDL (healthindex, edindex, incindex), que aproximan condiciones socioeconómicas estrechamente relacionadas con los patrones demográficos, incluidos los rangos de edad al matrimonio y al divorcio documentados en el Proyecto 1. A diferencia de la regresión lineal, el árbol identifica umbrales naturales en estas variables, lo que le permite capturar relaciones no lineales sin necesidad de especificarlas de antemano.

### Variante 1

#### Hiperparámetros y Justificación

La primera variante usa los parámetros más conservadores del árbol para establecer una línea base controlada:

- **`cp = 0.05`**: parámetro de complejidad (*complexity parameter*). Un nodo solo se divide si esa partición reduce el error relativo en al menos 5%. Este valor relativamente alto limita la cantidad de divisiones, evitando ramas que solo aporten mejoras marginales y reduciendo el riesgo de sobreajuste, especialmente con un dataset de 308 observaciones.
- **`maxdepth = 3`**: limita el árbol a tres niveles desde la raíz. Con 308 observaciones y 22 posibles valores de departamento, mayor profundidad incrementa el riesgo de memorizar el conjunto de entrenamiento.
- **`minsplit = 10`**: exige al menos 10 observaciones en un nodo antes de intentar dividirlo, evitando ramas creadas a partir de muy pocos datos.

Esta variante sirve como referencia: un árbol sin restricciones extremas pero tampoco sin control.

```{r tree_v1}
set.seed(123)
tree_v1 <- rpart(
  tasa_divorcio_por_100 ~ departamento + anio + healthindex + edindex + incindex,
  data    = train_modelo,
  method  = "anova",
  control = rpart.control(cp = 0.05, maxdepth = 3, minsplit = 10)
)

rpart.plot(tree_v1, type = 4, extra = 101, fallen.leaves = TRUE,
           main = "Árbol de Decisión — Variante 1 (cp=0.05, maxdepth=3)")
```

#### Entrenamiento y Resultados

```{r tree_v1_metricas}
pred_train_v1 <- predict(tree_v1, train_modelo)
pred_test_v1  <- predict(tree_v1, test_modelo)

rmse_train_v1 <- rmse_fn(train_modelo$tasa_divorcio_por_100, pred_train_v1)
rmse_test_v1  <- rmse_fn(test_modelo$tasa_divorcio_por_100,  pred_test_v1)
r2_train_v1   <- r2_fn(train_modelo$tasa_divorcio_por_100,   pred_train_v1)
r2_test_v1    <- r2_fn(test_modelo$tasa_divorcio_por_100,    pred_test_v1)

cat(sprintf("Entrenamiento — RMSE: %.4f | R²: %.4f\n", rmse_train_v1, r2_train_v1))
cat(sprintf("Prueba        — RMSE: %.4f | R²: %.4f\n", rmse_test_v1,  r2_test_v1))
```

### Variante 2

#### Hiperparámetros y Justificación

La segunda variante relaja las restricciones para explorar si mayor capacidad expresiva mejora el desempeño en prueba o si el árbol simplemente memoriza el entrenamiento:

- **`cp = 0.01`**: umbral cinco veces menor que en la Variante 1. Permite divisiones que aporten mejoras más pequeñas en el error, generando árboles más profundos y ramificados.
- **`maxdepth = 5`**: duplica el límite de profundidad, permitiendo capturar interacciones más complejas entre departamento y los índices del GDL.
- **`minsplit = 5`**: permite dividir nodos con solo 5 observaciones, añadiendo flexibilidad adicional pero incrementando el riesgo de sobreajuste mejorando legibilidad.

```{r tree_v2}
set.seed(123)
tree_v2 <- rpart(
  tasa_divorcio_por_100 ~ departamento + anio + healthindex + edindex + incindex,
  data    = train_modelo,
  method  = "anova",
  control = rpart.control(cp = 0.01, maxdepth = 5, minsplit = 5)
)

rpart.plot(tree_v2, type = 4, extra = 101, fallen.leaves = TRUE,
           main = "Árbol de Decisión — Variante 2 (cp=0.01, maxdepth=5)")
```

#### Entrenamiento y Resultados

```{r tree_v2_metricas}
pred_train_v2 <- predict(tree_v2, train_modelo)
pred_test_v2  <- predict(tree_v2, test_modelo)

rmse_train_v2 <- rmse_fn(train_modelo$tasa_divorcio_por_100, pred_train_v2)
rmse_test_v2  <- rmse_fn(test_modelo$tasa_divorcio_por_100,  pred_test_v2)
r2_train_v2   <- r2_fn(train_modelo$tasa_divorcio_por_100,   pred_train_v2)
r2_test_v2    <- r2_fn(test_modelo$tasa_divorcio_por_100,    pred_test_v2)

cat(sprintf("Entrenamiento — RMSE: %.4f | R²: %.4f\n", rmse_train_v2, r2_train_v2))
cat(sprintf("Prueba        — RMSE: %.4f | R²: %.4f\n", rmse_test_v2,  r2_test_v2))
```

#### Interpretación del árbol

El árbol no siempre es fácil de leer a primera vista, por lo que conviene trazar un caso concreto para ver cómo se llega a una predicción. Tomemos una observación del departamento de Guatemala con `incindex = 0.82`:

- **Nodo raíz** (predicción inicial: 7.7): la primera división pregunta si el departamento pertenece al grupo `{AV, CML, ESC, HUE, PET, QUI, SAC, SM, SOL, SUC, TOT}`, que agrupa departamentos del altiplano y norte con tasas históricamente bajas. Guatemala no está en esa lista, entonces la observación sigue por la rama derecha.
- **Segundo nodo** (predicción: 11): la división pregunta si `incindex < 0.71`. Como 0.82 es mayor, sigue por la rama derecha.
- **Tercer nodo** (predicción: 15): la división pregunta si `incindex < 0.80`. Como 0.82 sigue siendo mayor, vuelve por la rama derecha.
- **Hoja final**: la observación termina en el nodo con predicción de **23 divorcios por cada 100 matrimonios**, que agrupa apenas al 1% del conjunto de entrenamiento.

Lo importante es que la predicción de 23 no la causa una sola variable. Es la combinación de un departamento fuera del altiplano y un `incindex` superior a 0.80 lo que identifica al grupo con la tasa más alta. Esta interacción entre un corte categórico (departamento en cierto grupo) y un umbral numérico (`incindex` arriba de 0.80) es justamente lo que la regresión lineal no puede capturar, y por eso el árbol mejora el RMSE. La Variante 3 se lee igual, solo que con más reglas y mayor profundidad.

### Variante 3

#### Hiperparámetros y Justificación

La tercera variante aplica **poda formal mediante validación cruzada interna** de `rpart`, usando la regla del 1-SE (*one standard error rule*): entre todos los valores de `cp` cuyo error de validación cruzada está dentro de un error estándar del mínimo, se selecciona el mayor, es decir, el árbol más simple con desempeño estadísticamente comparable al óptimo.

El procedimiento es:

1. Crecer un árbol muy profundo (`cp = 0.0001`, `maxdepth = 15`) para explorar el espacio completo de divisiones.
2. Leer la tabla de errores de validación cruzada (`cptable`).
3. Identificar el `cp` óptimo con la regla 1-SE.
4. Podar el árbol con `prune()` al `cp` óptimo.

Este es el enfoque recomendado en la literatura para controlar el sobreajuste, ya que delega la elección del nivel de poda en evidencia empírica y no en un valor fijo elegido a priori.

```{r tree_v3}
set.seed(123)
tree_full <- rpart(
  tasa_divorcio_por_100 ~ departamento + anio + healthindex + edindex + incindex,
  data    = train_modelo,
  method  = "anova",
  control = rpart.control(cp = 0.0001, maxdepth = 15, minsplit = 5)
)

plotcp(tree_full)

cp_tabla <- tree_full$cptable
min_xerr <- min(cp_tabla[, "xerror"])
se_min   <- cp_tabla[which.min(cp_tabla[, "xerror"]), "xstd"]
cp_opt   <- cp_tabla[cp_tabla[, "xerror"] <= min_xerr + se_min, "CP"][1]
cat(sprintf("cp óptimo seleccionado (regla 1-SE): %.6f\n", cp_opt))

tree_v3 <- prune(tree_full, cp = cp_opt)

rpart.plot(tree_v3, type = 4, extra = 101, fallen.leaves = TRUE,
           main = "Árbol de Decisión — Variante 3 (cp óptimo, regla 1-SE)")
```

El árbol resultante es bastante más profundo y ramificado que el de la Variante 2 porque el `cp` óptimo que escogió la validación cruzada permite hacer divisiones más finas en los nodos terminales. La forma de leerlo es igual a la que vimos en la Interpretación del árbol de la Variante 2, solo que ahora hay más reglas y combinaciones de departamento e índices GDL. Esto explica por qué tiene mejor desempeño en las métricas, pero también por qué sigue mostrando sobreajuste como ya señalamos en la selección.

#### Entrenamiento y Resultados

```{r tree_v3_metricas}
pred_train_v3 <- predict(tree_v3, train_modelo)
pred_test_v3  <- predict(tree_v3, test_modelo)

rmse_train_v3 <- rmse_fn(train_modelo$tasa_divorcio_por_100, pred_train_v3)
rmse_test_v3  <- rmse_fn(test_modelo$tasa_divorcio_por_100,  pred_test_v3)
r2_train_v3   <- r2_fn(train_modelo$tasa_divorcio_por_100,   pred_train_v3)
r2_test_v3    <- r2_fn(test_modelo$tasa_divorcio_por_100,    pred_test_v3)

cat(sprintf("Entrenamiento — RMSE: %.4f | R²: %.4f\n", rmse_train_v3, r2_train_v3))
cat(sprintf("Prueba        — RMSE: %.4f | R²: %.4f\n", rmse_test_v3,  r2_test_v3))
```

### Selección del Mejor Modelo de Árbol de Decisión

```{r tree_comparacion}
comparacion_tree <- data.frame(
  Variante   = c("V1: cp=0.05, maxdepth=3",
                 "V2: cp=0.01, maxdepth=5",
                 "V3: cp óptimo (1-SE)"),
  RMSE_Train = round(c(rmse_train_v1, rmse_train_v2, rmse_train_v3), 4),
  R2_Train   = round(c(r2_train_v1,   r2_train_v2,   r2_train_v3),   4),
  RMSE_Test  = round(c(rmse_test_v1,  rmse_test_v2,  rmse_test_v3),  4),
  R2_Test    = round(c(r2_test_v1,    r2_test_v2,    r2_test_v3),    4)
)

knitr::kable(
  comparacion_tree,
  col.names = c("Variante", "RMSE Train", "R² Train", "RMSE Test", "R² Test"),
  caption   = "Comparación de variantes — Árbol de Decisión"
)

mejor_idx <- which.min(comparacion_tree$RMSE_Test)
caida_r2  <- comparacion_tree$R2_Train[mejor_idx] - comparacion_tree$R2_Test[mejor_idx]

cat(sprintf("\nMejor variante por RMSE Test: %s\n", comparacion_tree$Variante[mejor_idx]))
cat(sprintf("RMSE Test: %.4f | R² Test: %.4f\n",
            comparacion_tree$RMSE_Test[mejor_idx],
            comparacion_tree$R2_Test[mejor_idx]))
cat(sprintf("Caída de R² (train → test): %.4f puntos porcentuales\n", caida_r2 * 100))
```

La Variante 3 obtiene el menor RMSE en prueba (1.9727) y el mayor R^2 en prueba (0.7180) de las tres, así que es la que seleccionamos bajo el criterio definido en Métricas. La poda mediante validación cruzada con la regla 1-SE no solo es la opción metodológicamente más sólida, sino que además resultó ser la de mejor desempeño: no hubo conflicto entre el proceso y el resultado.

Aun así, hay que reconocer una limitación importante que afecta a las tres variantes por igual: todas presentan caídas de R^2 entre entrenamiento y prueba que pasan el umbral de 10 puntos porcentuales que pusimos como aceptable (V1: 27.6 pp, V2: 25.4 pp, V3: 21.6 pp). Esto nos dice que el árbol de decisión, en cualquiera de sus configuraciones, tiende a memorizar el conjunto de entrenamiento más de lo deseable con este dataset. La razón está en la combinación entre el tamaño reducido del dataset (308 observaciones) y la presencia de una variable categórica de 22 niveles (`departamento`) que el árbol puede usar para crear particiones muy específicas. La Variante 3 reduce el problema pero no lo elimina.

Esta limitación es justamente lo que nos motiva a pasar al siguiente algoritmo. Random Forest, al promediar las predicciones de varios árboles entrenados sobre muestras bootstrap distintas, reduce la varianza que tiene un árbol individual sin perder la capacidad de capturar relaciones no lineales. Comparar el mejor árbol con el mejor Random Forest nos va a decir cuánto se gana por ese camino.

------------------------------------------------------------------------

## Random Forest

Random Forest extiende el árbol de decisión entrenando un ensamble de árboles, cada uno sobre una muestra bootstrap del conjunto de entrenamiento y evaluando solo un subconjunto aleatorio de predictores en cada corte. La predicción final es el promedio de las 500 predicciones individuales. Esto reduce la varianza del modelo sin incrementar el sesgo, lo que lo hace especialmente robusto frente a los valores atípicos del departamento de Guatemala que ya identificamos en el análisis exploratorio.

### Justificación de Hiperparámetros

Los tres hiperparámetros centrales de Random Forest son `ntree`, `mtry` y `nodesize`. La estrategia de las tres variantes es explorarlos de forma escalonada: primero el comportamiento del algoritmo sin intervención, luego ajuste manual, y finalmente búsqueda automática basada en datos.

**`ntree` (número de árboles):** se usa 500 como valor base en las Variantes 1 y 2, que es el estándar de la literatura para datasets de este tamaño. Con 308 observaciones el error OOB converge bien antes de los 500 árboles, así que agregar más no mejora las métricas. En la Variante 3 se sube a 1000 únicamente porque al incluir el análisis de importancia de variables (`varImpPlot`), más árboles producen estimaciones de `%IncMSE` más estables y confiables para la interpretación.

**`mtry` (predictores candidatos por corte):** es el hiperparámetro más determinante de Random Forest. Con 5 predictores disponibles, el default de R para regresión es `floor(5/3) = 1`. La Variante 1 lo usa como punto de partida, la Variante 2 lo sube a 3 manualmente para explorar si más poder por árbol compensa la menor diversidad del ensamble, y la Variante 3 delega la elección en `tuneRF`, que prueba todos los candidatos posibles y selecciona el que minimiza el error OOB sin necesitar tocar el conjunto de prueba.

**`nodesize` (mínimo de observaciones por nodo terminal):** controla la profundidad implícita de cada árbol. Se usa 5 en las Variantes 1 y 3 como valor conservador adecuado para un dataset de 308 observaciones. En la Variante 2 se baja a 3 para que los árboles crezcan más profundo y capturen interacciones más finas, aprovechando que el promedio del ensamble amortigua el sobreajuste que eso causaría en un árbol individual. En la Variante 3 se fija de vuelta en 5 para que el único parámetro libre sea `mtry`, manteniendo la comparación limpia.

### Variante 1

#### Hiperparámetros y Justificación

Esta variante entrena el Random Forest con los parámetros más conservadores para establecer una línea base reproducible:

- **`ntree = 500`**: número de árboles en el ensamble. 500 es el valor estándar de la literatura y suficiente para que el error OOB se estabilice con datasets de este tamaño. Más árboles reducen varianza pero con rendimientos decrecientes.
- **`mtry = 1`**: número de predictores candidatos evaluados en cada corte. El valor por defecto de `randomForest` para regresión es `floor(p/3) = floor(5/3) = 1`. Con un predictor por corte, cada árbol toma decisiones casi independientes entre sí, maximizando la diversidad del ensamble pero limitando la expresividad de cada árbol individual.
- **`nodesize = 5`**: mínimo de observaciones en un nodo terminal. Limita la profundidad implícita de cada árbol, reduciendo el sobreajuste. Con 308 observaciones es un valor conservador razonable.

Esta configuración sirve para saber qué tan bien funciona el algoritmo "sin tocar nada", antes de ajustar hiperparámetros.

```{r rf_v1}
set.seed(123)
rf_v1 <- randomForest(
  tasa_divorcio_por_100 ~ departamento + anio + healthindex + edindex + incindex,
  data       = train_modelo,
  ntree      = 500,
  mtry       = 1,
  nodesize   = 5,
  importance = TRUE
)
```

#### Entrenamiento y Resultados

```{r rf_v1_metricas}
pred_train_rf1 <- predict(rf_v1, train_modelo)
pred_test_rf1  <- predict(rf_v1, test_modelo)

rmse_train_rf1 <- rmse_fn(train_modelo$tasa_divorcio_por_100, pred_train_rf1)
rmse_test_rf1  <- rmse_fn(test_modelo$tasa_divorcio_por_100,  pred_test_rf1)
r2_train_rf1   <- r2_fn(train_modelo$tasa_divorcio_por_100,   pred_train_rf1)
r2_test_rf1    <- r2_fn(test_modelo$tasa_divorcio_por_100,    pred_test_rf1)

cat(sprintf("Entrenamiento — RMSE: %.4f | R²: %.4f\n", rmse_train_rf1, r2_train_rf1))
cat(sprintf("Prueba        — RMSE: %.4f | R²: %.4f\n", rmse_test_rf1,  r2_test_rf1))
```

### Variante 2

#### Hiperparámetros y Justificación

La segunda variante aumenta la capacidad expresiva de cada árbol individual manteniendo el mismo número de árboles:

- **`ntree = 500`**: igual que en la Variante 1 para que la comparación aísle el efecto de los otros parámetros.
- **`mtry = 3`**: sube de 1 a 3, es decir, cada corte evalúa el 60% de los predictores disponibles. Esto da a cada árbol más oportunidades de elegir el mejor predictor en cada nodo, lo que hace árboles individualmente más fuertes pero con mayor correlación entre sí. La pregunta que responde esta variante es si más poder por árbol compensa la menor diversidad del ensamble.
- **`nodesize = 3`**: permite nodos terminales más pequeños, lo que produce árboles más profundos que capturan relaciones más finas. Es el equivalente a bajar `cp` y subir `maxdepth` en el árbol de decisión individual, pero con la protección del promedio del ensamble contra el sobreajuste.

```{r rf_v2}
set.seed(123)
rf_v2 <- randomForest(
  tasa_divorcio_por_100 ~ departamento + anio + healthindex + edindex + incindex,
  data       = train_modelo,
  ntree      = 500,
  mtry       = 3,
  nodesize   = 3,
  importance = TRUE
)
```

#### Entrenamiento y Resultados

```{r rf_v2_metricas}
pred_train_rf2 <- predict(rf_v2, train_modelo)
pred_test_rf2  <- predict(rf_v2, test_modelo)

rmse_train_rf2 <- rmse_fn(train_modelo$tasa_divorcio_por_100, pred_train_rf2)
rmse_test_rf2  <- rmse_fn(test_modelo$tasa_divorcio_por_100,  pred_test_rf2)
r2_train_rf2   <- r2_fn(train_modelo$tasa_divorcio_por_100,   pred_train_rf2)
r2_test_rf2    <- r2_fn(test_modelo$tasa_divorcio_por_100,    pred_test_rf2)

cat(sprintf("Entrenamiento — RMSE: %.4f | R²: %.4f\n", rmse_train_rf2, r2_train_rf2))
cat(sprintf("Prueba        — RMSE: %.4f | R²: %.4f\n", rmse_test_rf2,  r2_test_rf2))
```

### Variante 3

#### Hiperparámetros y Justificación

La tercera variante aplica **búsqueda automática del `mtry` óptimo** usando `tuneRF`, que prueba distintos valores y selecciona el que minimiza el error OOB (*out-of-bag*) sin necesidad de tocar el conjunto de prueba. Además incorpora la gráfica de importancia de variables para interpretar qué predictores pesan más en la predicción.

- **`ntree = 1000`**: se duplican los árboles respecto a las variantes anteriores. Con más árboles, las estimaciones de importancia de variables se estabilizan y el error OOB converge con mayor precisión. El costo computacional es aceptable dado el tamaño del dataset.
- **`mtry = mtry_opt`**: valor seleccionado por `tuneRF` entre los candidatos {1, 2, 3, 4, 5}. `tuneRF` entrena un bosque por cada candidato y escoge el `mtry` cuyo OOB error es mínimo, delegando la decisión en evidencia empírica en lugar de un valor fijo a priori.
- **`nodesize = 5`**: vuelve al valor de la Variante 1 para que el único cambio libre sea `mtry`, permitiendo una comparación limpia.
- **`varImpPlot`**: muestra el `%IncMSE` (*percentage increase in MSE*) de cada predictor, que mide cuánto sube el error del modelo cuando se permuta aleatoriamente esa variable. Un valor alto indica que el modelo depende fuertemente de ese predictor para hacer buenas predicciones.

```{r rf_v3_tune}
set.seed(123)
tune_rf <- tuneRF(
  x          = train_modelo[, c("departamento", "anio", "healthindex", "edindex", "incindex")],
  y          = train_modelo$tasa_divorcio_por_100,
  ntreeTry   = 500,
  stepFactor = 1.5,
  improve    = 0.01,
  trace      = TRUE,
  plot       = TRUE
)
mtry_opt <- tune_rf[which.min(tune_rf[, "OOBError"]), "mtry"]
cat(sprintf("mtry óptimo seleccionado por tuneRF: %d\n", mtry_opt))
```

```{r rf_v3}
set.seed(123)
rf_v3 <- randomForest(
  tasa_divorcio_por_100 ~ departamento + anio + healthindex + edindex + incindex,
  data       = train_modelo,
  ntree      = 1000,
  mtry       = mtry_opt,
  nodesize   = 5,
  importance = TRUE
)

varImpPlot(rf_v3,
           main = "Importancia de Variables — Random Forest Variante 3",
           type = 1)
```

La importancia de variables medida por `%IncMSE` nos dice cuánto sube el error del modelo cuando se permuta aleatoriamente cada predictor, dejando los demás iguales. Lo que vemos aquí es consistente con lo que encontramos en Regresión Lineal V3:

- `departamento` (49.43%) es por mucho el predictor más importante. Permutar esta variable casi duplica la importancia del segundo, lo cual nos confirma que el peso de la predicción lo carga la identidad geográfica.
- Los tres índices del GDL aportan de forma parecida entre sí: `incindex` (34.83%), `edindex` (32.34%) y `healthindex` (23.23%). Aunque en Regresión Lineal V3 estos índices perdían significancia individual al agregar `departamento`, en Random Forest sí aportan información, probablemente porque captura interacciones no lineales que el modelo lineal no puede modelar.
- `anio` (30.59%) queda en un lugar intermedio, lo cual va de la mano con la tendencia temporal que también vimos en el coeficiente positivo del año en Regresión Lineal V3.

En conjunto, esta jerarquía respalda la decisión de incluir `departamento` como predictor central y nos muestra que los indicadores socioeconómicos del GDL sí aportan más allá del efecto fijo departamental cuando el modelo puede capturar interacciones.

#### Entrenamiento y Resultados

```{r rf_v3_metricas}
pred_train_rf3 <- predict(rf_v3, train_modelo)
pred_test_rf3  <- predict(rf_v3, test_modelo)

rmse_train_rf3 <- rmse_fn(train_modelo$tasa_divorcio_por_100, pred_train_rf3)
rmse_test_rf3  <- rmse_fn(test_modelo$tasa_divorcio_por_100,  pred_test_rf3)
r2_train_rf3   <- r2_fn(train_modelo$tasa_divorcio_por_100,   pred_train_rf3)
r2_test_rf3    <- r2_fn(test_modelo$tasa_divorcio_por_100,    pred_test_rf3)

cat(sprintf("Entrenamiento — RMSE: %.4f | R²: %.4f\n", rmse_train_rf3, r2_train_rf3))
cat(sprintf("Prueba        — RMSE: %.4f | R²: %.4f\n", rmse_test_rf3,  r2_test_rf3))
```

### Selección del Mejor Modelo de Random Forest

```{r rf_comparacion}
comparacion_rf <- data.frame(
  Variante   = c("V1: mtry=1, nodesize=5, ntree=500",
                 "V2: mtry=3, nodesize=3, ntree=500",
                 "V3: mtry=tuneRF, nodesize=5, ntree=1000"),
  RMSE_Train = round(c(rmse_train_rf1, rmse_train_rf2, rmse_train_rf3), 4),
  R2_Train   = round(c(r2_train_rf1,   r2_train_rf2,   r2_train_rf3),   4),
  RMSE_Test  = round(c(rmse_test_rf1,  rmse_test_rf2,  rmse_test_rf3),  4),
  R2_Test    = round(c(r2_test_rf1,    r2_test_rf2,    r2_test_rf3),    4)
)

knitr::kable(
  comparacion_rf,
  col.names = c("Variante", "RMSE Train", "R² Train", "RMSE Test", "R² Test"),
  caption   = "Comparación de variantes — Random Forest"
)

mejor_idx_rf <- which.min(comparacion_rf$RMSE_Test)
caida_r2_rf  <- comparacion_rf$R2_Train[mejor_idx_rf] - comparacion_rf$R2_Test[mejor_idx_rf]

cat(sprintf("\nMejor variante por RMSE Test: %s\n", comparacion_rf$Variante[mejor_idx_rf]))
cat(sprintf("RMSE Test: %.4f | R² Test: %.4f\n",
            comparacion_rf$RMSE_Test[mejor_idx_rf],
            comparacion_rf$R2_Test[mejor_idx_rf]))
cat(sprintf("Caída de R² (train → test): %.4f puntos porcentuales\n", caida_r2_rf * 100))
```

La Variante 2 obtiene el menor RMSE en prueba (1.7081) y el mayor R^2 en prueba (0.7886) de las tres, así que es la que seleccionamos bajo el criterio definido en Métricas. Su caída de R^2 entre entrenamiento y prueba es de 18.66 puntos porcentuales: queda por encima del umbral de 10 pp, pero es la menor de las tres variantes y también la menor entre todos los modelos basados en árboles que hemos probado hasta ahora.

El resultado de la Variante 3 vale la pena verlo aparte. `tuneRF` seleccionó `mtry = 1` como valor óptimo según el error OOB, lo cual coincide con el valor por defecto que ya usaba la Variante 1. Por eso ambas dan métricas casi iguales (V1 con RMSE 1.9408, V3 con RMSE 1.9240), y la pequeña diferencia se debe al aumento de árboles de 500 a 1000, no al tuning en sí. En la práctica, V3 termina siendo una versión más estable de V1, pero no nos aporta una configuración realmente distinta.

Lo interesante es que la exploración manual de la Variante 2 (`mtry = 3`, `nodesize = 3`) le gana tanto a V1 como a V3 a pesar de no venir de un proceso automático. Esto pasa porque el error OOB que usa `tuneRF` favoreció el valor que maximiza la diversidad del ensamble (`mtry` bajo), pero en este dataset darle a cada árbol más predictores candidatos por nodo (`mtry = 3`) genera mejor generalización al conjunto de prueba. En otras palabras, el OOB no funcionó como buen proxy del error en prueba.

Por eso seleccionamos la Variante 2 como el mejor Random Forest. La elección prioriza el desempeño empírico sobre el rigor del proceso de tuning, que es justamente lo que dice el criterio de Métricas: menor RMSE en prueba. Comparada con el mejor árbol de decisión, esta variante baja el RMSE de 1.9727 a 1.7081 y la caída de R^2 de 21.60 pp a 18.66 pp, lo cual nos confirma que el ensamble sí aporta una mejora real sobre el árbol individual.

------------------------------------------------------------------------

## Comparación Final entre Algoritmos

Una vez seleccionado el mejor modelo dentro de cada algoritmo, conviene compararlos entre sí para identificar cuál ofrece la mejor predicción global de la tasa de divorcio departamental.

```{r comparacion_final}
comparacion_final <- data.frame(
  Algoritmo   = c("Regresión Lineal", "Árbol de Decisión", "Random Forest"),
  Variante    = c("V3: HDI + año + departamento",
                  "V3: cp óptimo (1-SE)",
                  "V2: mtry=3, nodesize=3"),
  RMSE_Test   = c(rmse_test_lm3, rmse_test_v3, rmse_test_rf2),
  R2_Test     = c(r2_test_lm3,   r2_test_v3,   r2_test_rf2),
  Caida_R2_pp = c((r2_train_lm3 - r2_test_lm3) * 100,
                  (r2_train_v3  - r2_test_v3)  * 100,
                  (r2_train_rf2 - r2_test_rf2) * 100)
)

knitr::kable(
  comparacion_final,
  col.names = c("Algoritmo", "Variante", "RMSE Test", "R² Test", "Caída R² (pp)"),
  digits    = 4,
  caption   = "Comparación de los mejores modelos por algoritmo"
)
```

```{r reales_vs_predichos}
preds_rf <- predict(rf_v2, test_modelo)

df_plot <- data.frame(
  real     = test_modelo$tasa_divorcio_por_100,
  predicho = preds_rf
)

ggplot(df_plot, aes(x = real, y = predicho)) +
  geom_point(alpha = 0.7, color = "steelblue", size = 2) +
  geom_abline(slope = 1, intercept = 0, linetype = "dashed", color = "red") +
  labs(
    x     = "Tasa real (divorcios por cada 100 matrimonios)",
    y     = "Tasa predicha",
    title = "Valores reales vs predichos — Random Forest V2 (conjunto de prueba)"
  ) +
  theme_minimal()
```

Random Forest V2 obtiene el mejor desempeño global con un RMSE de 1.7081 y un R^2 de 0.7886 en prueba. Es el modelo que captura mejor la variabilidad de la tasa de divorcio departamental y el que tiene el error promedio más bajo al predecir sobre años y departamentos que no usó para entrenar.

La distancia entre los tres modelos no es igual. Entre Random Forest V2 y Regresión Lineal V3 la diferencia es bastante pequeña: 0.12 puntos de RMSE y 3.2 puntos de R^2 a favor del ensamble. La diferencia con el Árbol de Decisión V3 sí es mayor: 0.26 puntos de RMSE y 7 puntos de R^2 a favor del Random Forest. Esto nos dice que el ensamble corrige buena parte de la varianza que el árbol individual no podía controlar.

Aun así, hay un detalle importante. Regresión Lineal V3 es el único modelo que cumple con el umbral de sobreajuste que pusimos en Métricas (6.64 pp frente a 18.66 pp de RF y 21.60 pp del árbol). En términos de generalización pura, la regresión lineal es la más estable: aprende un patrón que se mantiene casi igual entre entrenamiento y prueba. Random Forest gana en métricas absolutas pero a costa de un sobreajuste fuerte, lo cual hay que tener en cuenta cuando se use el modelo en casos donde la confiabilidad importe más que el mínimo error.

En la siguiente sección discutimos, con base en estos resultados, cuál modelo seleccionamos como el modelo final del proyecto y por qué.

------------------------------------------------------------------------

## Selección del Modelo Final

Como vimos en la comparación anterior, **el modelo final seleccionado es la Regresión Lineal Múltiple Variante 3** (con los predictores: departamento + año + healthindex + edindex + incindex). Nos decidimos por este modelo por tres razones principales:

**1. No se pierde mucho en métricas.** Random Forest V2 le gana a Regresión Lineal V3 por 0.12 puntos de RMSE (1.71 vs 1.83) y 3.2 puntos de R^2 (0.789 vs 0.757). No es una diferencia muy grande, ya que ambos modelos explican alrededor de tres cuartas partes de la variabilidad en la tasa de divorcio, y el error promedio difiere en menos de 0.13 divorcios por cada 100 matrimonios. En la práctica esa diferencia es muy pequeña.

**2. Random Forest está bastante sobreajustado.** La caída de R^2 entre entrenamiento y prueba es de 18.66 puntos porcentuales en Random Forest V2, mientras que en Regresión Lineal V3 es de solo 6.64 puntos. Esto quiere decir que Random Forest llegó a un R^2 de 0.9752 en entrenamiento pero baja a 0.7886 en prueba: aprendió demasiado de los datos de entrenamiento, memorizando patrones específicos que no se sostienen cuando se evalúa en años y departamentos nuevos. Regresión Lineal V3, en cambio, pasa de 0.823 a 0.757, una caída pequeña que nos dice que el patrón aprendido es estable.

**3. Regresión Lineal es más fácil de interpretar.** Cada coeficiente del modelo nos dice cuánto sube o baja la tasa de divorcio cuando una variable cambia, dejando las demás iguales. Esto es importante para las predicciones que vienen después: si queremos estimar qué pasaría con la tasa de divorcio de un departamento bajo distintas condiciones, un modelo con coeficientes claros nos da predicciones que se pueden explicar. Random Forest, al ser un ensamble de 500 árboles, funciona como caja negra y no nos permite ese nivel de transparencia.

Al final estamos sacrificando una pequeña mejora en precisión a cambio de un modelo que generaliza mejor y que se puede interpretar y comunicar. Para los objetivos de este proyecto, donde queremos entender qué impulsa la tasa de divorcio departamental y no solo predecir un número, Regresión Lineal V3 nos da más.

------------------------------------------------------------------------

## Aplicación del Modelo Final

A partir del modelo que fue seleccionado, se decidió aplicarlo en dos situaciones distintas para indagar más a fondo en el fenómeno del divorcio: una evaluación de predicciones puntuales sobre el conjunto de prueba y una proyección de la tasa de divorcio para el año 2025.

### Predicciones puntuales sobre el conjunto de prueba

Calculamos la predicción del modelo para cada una de las 98 observaciones del conjunto de prueba y la comparamos con el valor real, para ver dónde el modelo acierta y dónde se equivoca más.

```{r predicciones_puntuales}
nombre_depto_full <- tools::toTitleCase(names(abrev_depto))
names(nombre_depto_full) <- unname(abrev_depto)

predicciones_test <- test_modelo %>%
  mutate(
    Predicho     = predict(modelo_lm3, newdata = test_modelo),
    Error        = tasa_divorcio_por_100 - Predicho,
    Error_Abs    = abs(Error),
    Departamento = nombre_depto_full[as.character(departamento)]
  )

cat(sprintf("Error absoluto promedio:   %.3f\n", mean(predicciones_test$Error_Abs)))
cat(sprintf("Error absoluto mediano:    %.3f\n", median(predicciones_test$Error_Abs)))
cat(sprintf("Error absoluto máximo:     %.3f\n", max(predicciones_test$Error_Abs)))
cat(sprintf("%% de predicciones con error < 1: %.1f%%\n",
            100 * mean(predicciones_test$Error_Abs < 1)))
cat(sprintf("%% de predicciones con error < 2: %.1f%%\n",
            100 * mean(predicciones_test$Error_Abs < 2)))
```

```{r tabla_mayores_errores}
predicciones_test %>%
  arrange(desc(Error_Abs)) %>%
  head(10) %>%
  select(Departamento, Año = anio,
         `Tasa Real` = tasa_divorcio_por_100,
         Predicho, Error) %>%
  knitr::kable(digits = 3,
               caption = "Top 10 mayores errores de predicción sobre el conjunto de prueba")
```

El modelo predice con error mediano de 1.067 divorcios por cada 100 matrimonios y error promedio de 1.362. Esto quiere decir que la mitad de las predicciones se desvía del valor real en poco más de un punto y, en promedio, en menos de un punto y medio. El 48% de las predicciones queda dentro de 1 divorcio del valor real y el 77.6% dentro de 2. Para un fenómeno demográfico agregado a nivel departamental, esa calibración es razonable: el modelo es confiable para el caso típico.

La tabla nos muestra los diez casos donde el modelo se equivocó más, y aquí aparecen tres patrones distintos. Primero, Retalhuleu en 2022 y 2021 (errores de +6.51 y +3.21): el modelo se queda corto porque ese departamento tuvo una subida fuerte en años recientes que la tendencia lineal del modelo no alcanza a capturar. Segundo, los casos de 2020 como Baja Verapaz (−5.32) y Petén (−3.59): el modelo se pasa porque no "sabe" que la pandemia generó caídas atípicas en algunos departamentos. Tercero, Alta Verapaz en 2009 da una predicción de −0.576, un valor negativo que no tiene sentido para la variable respuesta: es un efecto raro del modelo lineal cuando la combinación de coeficientes para el año más bajo y un departamento con coeficiente pequeño cae por debajo de cero. En la práctica esa predicción se leería como "cercana a cero", pero nos deja ver una limitación del enfoque lineal en los bordes del rango.

En general, los errores grandes se concentran en años atípicos (pandemia) o en departamentos con dinámicas recientes que no encajan con la tendencia lineal global. Son justamente los casos donde el modelo es menos confiable y donde valdría la pena complementar la predicción con un análisis cualitativo.

### Proyección al año 2025

Usamos el modelo final para proyectar la tasa de divorcio de los 22 departamentos al año 2025, manteniendo los índices GDL del año 2022 (el último que tenemos). Esta proyección aísla el efecto de la tendencia temporal: nos muestra hacia dónde se moverían las tasas si las condiciones socioeconómicas se quedaran estables.

```{r proyeccion_2025}
indices_2022 <- dataset_final %>%
  filter(anio == 2022) %>%
  mutate(departamento_abrev = abrev_depto[departamento]) %>%
  select(departamento_abrev, departamento_full = departamento,
         healthindex, edindex, incindex, tasa_2022 = tasa_divorcio_por_100)

escenario_2025 <- indices_2022 %>%
  mutate(
    anio         = 2025,
    departamento = factor(departamento_abrev, levels = levels(train_modelo$departamento))
  )

escenario_2025$Predicho_2025 <- predict(modelo_lm3, newdata = escenario_2025)

tabla_proyeccion <- escenario_2025 %>%
  mutate(
    Departamento = tools::toTitleCase(departamento_full),
    Cambio       = Predicho_2025 - tasa_2022
  ) %>%
  arrange(desc(Predicho_2025)) %>%
  select(Departamento,
         `Tasa 2022 (real)` = tasa_2022,
         `Predicción 2025`  = Predicho_2025,
         Cambio)

knitr::kable(tabla_proyeccion, digits = 3,
             caption = "Proyección de tasa de divorcio para 2025 manteniendo los índices GDL de 2022")
```

El modelo proyecta a Guatemala como el departamento con la tasa más alta en 2025, con 20.4 divorcios por cada 100 matrimonios, seguido por El Progreso (17.6) y Zacapa (16.9). El altiplano occidental se mantiene en la parte baja del ranking, lo cual va en línea con la lectura de coeficientes que hicimos en la selección de Regresión Lineal V3.

Vale la pena explicar cómo funciona la columna `Cambio`. Como el modelo es aditivo y el coeficiente de `anio` es +0.556 por año, la diferencia que el modelo predice entre 2022 y 2025 siempre es de +1.67. Por eso, los valores negativos no quieren decir que el modelo prediga una caída, sino que la tasa real de 2022 fue inusualmente alta y la proyección base del modelo se queda por debajo. Por ejemplo, Retalhuleu en 2022 tuvo una tasa real de 18.2 (un máximo histórico para ese departamento) y la proyección de 13.4 para 2025 refleja la estimación base del modelo, no una caída. En el otro extremo, departamentos como Izabal (+3.29) muestran que el modelo proyecta una tasa más alta que la observada en 2022, lo cual sugiere que considera que ese valor de 2022 estaba por debajo de lo esperado dadas las condiciones socioeconómicas y la tendencia temporal.

Esta proyección se debe ver como un escenario base ("si los índices GDL se mantienen estables y la tendencia temporal sigue al mismo ritmo"), no como un pronóstico definitivo. Predecir tres años más allá del rango de entrenamiento implica extrapolación, lo cual amplifica la incertidumbre asociada al coeficiente temporal. Cambios reales en los índices de salud, educación o ingreso modificarían los valores predichos.

------------------------------------------------------------------------

## Conclusiones

- Se construyó un dataset de 308 observaciones integrando los registros del INE con los índices de desarrollo humano del GDL. La principal limitación es que estos índices están disponibles solo a nivel regional, no departamental.

- Se entrenaron y evaluaron nueve modelos: tres variantes por cada uno de los tres algoritmos (Regresión Lineal, Árbol de Decisión y Random Forest).

- Random Forest V2 obtuvo el mejor desempeño absoluto (RMSE 1.7081, R^2 0.7886), pero con un sobreajuste considerable: la caída de R^2 entre entrenamiento y prueba fue de 18.66 puntos porcentuales.

- Regresión Lineal V3 se seleccionó como modelo final. Sus métricas son cercanas (RMSE 1.8329, R^2 0.7566), su caída de R^2 fue de solo 6.64 puntos porcentuales y permite interpretar directamente el efecto de cada predictor.

- La identidad del departamento es el predictor más importante: sin ella el R^2 de prueba es negativo (−0.03), y al incorporarla sube a 0.76.

- El 77.6% de las predicciones del modelo final sobre el conjunto de prueba se desvían en menos de 2 divorcios por cada 100 matrimonios del valor real.

- El altiplano occidental (Sololá, Totonicapán, Quiché, Huehuetenango) forma un bloque con tasas bajas, mientras que el oriente (Zacapa, Izabal, Jalapa, Jutiapa, Chiquimula, Santa Rosa) junto con Guatemala y El Progreso concentra las tasas más altas. Esto confirma el patrón regional identificado en el clustering del Proyecto 1.

- Los índices de desarrollo humano por sí solos no predicen la tasa de divorcio. Los factores ligados a la identidad departamental capturan información que los indicadores regionales no transmiten.

------------------------------------------------------------------------

## Referencias

Al-Otaibi, A., Alotaibi, B., & Alzahrani, I. (2024). Divorce prediction using machine learning algorithms in Ha'il region, KSA. *Scientific Reports*, *14*, 481. https://www.nature.com/articles/s41598-023-50839-1

Dogan, H., & Kılınç, E. (2025). Unpacking divorce: Feature-based machine learning interpretation of sociological patterns. *Social Science Computer Review*. https://journals.sagepub.com/doi/10.1177/08944393251386073

Esteve, A., Lesthaeghe, R., López-Colás, J., & López-Gay, A. (2023). The changing social gradient of marriage and cohabitation in seven Latin American countries. *Social Science Research*, *114*, 102898. https://www.sciencedirect.com/science/article/pii/S0049089X23000534

Fareed, S., Ghani, U., Ali, S., & Hussain, W. (2022). Predicting divorce prospect using ensemble learning: Support vector machine, linear model, and neural network. *Computational Intelligence and Neuroscience*, *2022*, 3687598. https://pmc.ncbi.nlm.nih.gov/articles/PMC9293523/

Mbaye, E. H., Al-Kindi, M., & Al-Alawi, A. (2020). The effects of sociodemographic characteristics on divorce rates in Oman: Spatial modeling of marital separations. *Journal of Population Research*, *37*(3), 225–247. https://www.researchgate.net/publication/340111582

Papageorgiou, I., & Velásquez, R. (2025). When the economy breaks down, do marriages follow? Crisis type and family dissolution across 83 countries (1990–2019). *Applied Research in Quality of Life*. https://link.springer.com/article/10.1007/s11482-025-10540-z

Yöntem, M. K., Adem, K., İlhan, T., & Kılıçarslan, S. (2019). Divorce prediction using correlation based feature selection and artificial neural networks. *Nevşehir Hacı Bektaş Veli University Journal of ISS*, *9*(1), 259–273. https://www.researchgate.net/publication/373398266_Divorce_Prediction_Using_Machine_Learning_Methodology

------------------------------------------------------------------------

## Anexos

Repositorio del proyecto en GitHub: https://github.com/Bamo0507/Proyecto2_TasaDivorcios
